臺灣高等法院臺中分院刑事判決　　　　94年度上易字第1099號
上　訴　人　臺灣苗栗地方法院檢察署檢察官
被　　　告　乙○○
上列上訴人因被告詐欺案件，不服臺灣苗栗地方法院94年度訴字
第256號中華民國94年7月7日第一審判決（起訴案號：臺灣苗栗
地方法院檢察署94年度偵字第2086號），提起上訴，本院判決如
下：
    主 　 文
原判決撤銷。
乙○○意圖為自己不法之所有，以詐術使人將本人之物交付，累
犯，處有期徒刑陸月，如易科罰金，以參佰元折算壹日。
    事　  實
一、乙○○曾於民國（下同）88年間因犯竊盜罪，經臺灣苗栗地
    方法院判決有期徒刑6月確定，甫於89年8月21日執行完畢，
    猶不知悔改。緣乙○○原任職於臺灣人壽保險股份有限公司
    （下稱臺灣人壽公司）臺苗通訊處，惟於94年5月27日即已
    離職。詎乙○○因失業，一時需款孔急，竟基於意圖為自己
    不法之所有之犯意，攜帶臺灣人壽公司之空白壽險要保書1
    疊，而於94年6月2日上午9時30分許，利用原保戶甲○○、
    丁○○夫妻不知其已離職之情況下，至其2人位在苗栗縣頭
    份鎮民生里4鄰富貴新村1號之住處，同時向其2人詐稱：臺
    灣人壽公司新推出優惠存款方案，舊客戶只要定存新臺幣（
    下同）10萬元，一年即有百分之20之利息等語，並提出臺灣
    人壽公司之「台壽變額萬能壽險要保書」以取信甲○○、丁○○。嗣甲○○、丁○○果因而陷於錯誤，除各填寫上開要
    保書各1張外，並由丁○○當場交付現金20萬元予乙○○，
    乙○○再開立臺灣人壽公司臨時收款憑證予甲○○、丁○○
    2人，以更取信其2人。嗣經甲○○、丁○○向臺灣人壽公司
    查證後，發現該公司並無此項專案，始報警查獲上情，並取
    回遭騙之現金20萬元。
二、案經甲○○、丁○○訴由苗栗縣警察局頭份分局報請臺灣苗
    栗地方法院檢察署檢察官偵查起訴。
    理 　 由
一、上揭犯罪事實，業據被告乙○○先後於偵審中坦承不諱。核
    與告訴人甲○○、丁○○2人分別於警詢時指訴受騙情節相
    符，復有苗栗縣警察局頭份分局扣押物品目錄表1份、相片5
    張、甲○○、丁○○簽名之「台壽變額萬能壽險要保書」各
    1張、甲○○、丁○○立具之贓物認領保管單1張、乙○○開
    立之臺灣人壽公司臨時收款憑證1張附卷可稽，被告上揭犯
    行事證明確，洵堪認定。
二、按常業犯係以犯罪行為為生活之職業，恃之以維生，因之常
    業犯就其犯意而言，係以同一犯罪行為恃以維生之意思，反
    覆為之，具有同一不變犯意之連續性，就其犯罪行為客體內
    涵觀察，客觀上必須具有相當時間之連續性及可確定性，足
    以為生活之職業，因之對於客觀上以偶發、短暫性未具有相
    當時間延續性及可能性之事件，作為犯罪行為客體內涵者，
    因犯罪行為客體內涵客觀上不具延續性及可確定性，既不足
    以為生活之職業，自不足恃之維生，不能論以常業犯，至犯
    罪行為客體內涵客觀上是否具有相當時間之延續性及可確定
    性，足以為生活之職業，或僅為偶發、短暫性不足為生活之
    職業，宜由事實審法院依個案情節加以審酌判斷，資以認定
    行為人是否有恃以維生之犯意及犯行（最高法院89年度台上
    字第2742號刑事判決意旨參照）。
三、本案被告供稱：我因為妻子身體不好、又有3個小孩要扶養
    ，我才向地下錢莊借錢，借了2、3萬元，就被地下錢莊逼債
    ，因迫不得已，才會欺騙甲○○、丁○○，我心裡也是很不
    安，後來他們打電話給我、質疑我時，我就把錢拿回去還給
    他們了，沒想到警察就在現場，我心裡並沒有要再去騙其他
    人的念頭，我真的沒有要以詐欺維生的犯意等語（見原審卷
    第27頁及本院卷第20頁、第33頁）。另綜觀全卷，復無其他
    被害人或臺灣人壽公司出面指訴被告犯有其他詐欺行為，由
    此可知，被告係因一時迫於生計，才為此犯行，尚難認為有
    以詐欺之同一犯罪行為恃以維生之意思，應屬於客觀上之偶
    發、短暫性行為，未具有相當時間延續性及可能性。又被告
    既原任職於臺灣人壽公司臺苗通訊處，渠為推銷保險業務而
    曾持有一定數量之要保書，事屬平常，況臺灣人壽公司臺苗
    通訊處迄未反應被告尚有以未返還之要保書詐騙他人情事，
    自不能因被告身上尚有其它未使用過之要保書，即推定其有
    以此詐欺模式，作為賴以為生活之職業，是核被告上開所為
    ，係犯刑法第339條第1項之詐欺取財罪，公訴人認被告係犯
    刑法第340條之常業詐欺罪，尚有未洽，因社會基本事實相
    同，起訴法條應予變更。被告以1詐欺行為，同時使甲○○
    、丁○○陷於錯誤，除各填寫上開要保書各1張外，並由丁○○當場交付現金20萬元，被告係1行為觸犯2詐欺罪名之想
    像競合犯，應從1詐欺罪處斷。又查被告曾於88年間因犯竊
    盜罪，經臺灣苗栗地方法院判決有期徒刑6月確定，甫於89
    年8 月21日執行完畢，有臺灣高等法院被告前案紀錄表在卷
    可稽，其於有期徒刑執行完畢後，5年內再犯本件有期徒刑
    以上刑之罪，為累犯，應依刑法第47條規定，加重其刑。原
    審經審理結果，認被告罪證明確，並變更起訴法條論以普通
    詐欺罪，固非無見，但本件被告犯行，有想像競合犯之情事
    ，原判決未論述，自有違誤。又訊問被告應告知犯罪嫌疑及
    所犯所有罪名，經告知後，認為應變更者，應再告知，刑事
    訴訟法第95條第1款定有明文。原審既將原起訴法條即刑法
    第340條變更為刑法第339條第1項，但綜觀原審全卷筆錄，
    並無告知被告所犯罪名為刑法第339條第1項之記載，亦有未
    合。檢察官以被告應係常業詐欺而指摘原判決不當，依卷內
    證據以觀，固非可採，但原判決亦有上開可議之處，即屬無
    可維持，應由本院撤銷改判。爰審酌被告於犯後坦承犯罪，
    節省司法資源，且深知悔悟，事後將詐得之20萬元如數返還
    被害人，及其品行、犯罪動機、目的、手段、所生危害及犯
    罪後之態度等一切情狀，量處如主文第2項所示之刑及易科
    罰金之折算標準。又被告所使用之要保書2張，雖為被告供
    犯罪所用之物，但在性質上，與其餘未使用之空白要保書等
    物，在無其他證據足以證明臺灣人壽公司已將其所有權移轉
    予被告時，尚難認屬被告所有；至被告所開立之臨時收據取
    款憑證已交付被害人2人，亦非被告所有，爰均不予宣告沒
    收，併此敘明。
據上論斷，應依刑事訴訟法第369條第1項前段、第364條、第299
條第1項前段、第300條，刑法第339條第1項、第55條、第47條、
第41條第1項前段，罰金罰鍰提高標準條例第1條前段、第2條，
判決如主文。
本案經檢察官丙○○到庭執行職務。
中　　華　　民　　國　　94　　年　　10　　月　　18 　日
              刑事第一庭  審判長法　官　陳　紀　綱
                                法　官　陳　嘉　雄
                                法　官　王　國　棟
上列正本證明與原本無異。
檢察官得上訴，被告不得上訴。
如不服本判決應於收受送達後十日內向本院提出上訴書狀，其未
敘述上訴之理由者並得於提起上訴後十日內向本院補提理由書（
均須按他造當事人之人數附繕本）。
                                書記官　郭　振　祥
中　　華　　民　　國　　94　　年　　10　　月　　18　　日
附錄本案論罪科刑法條：
刑法第339條第1項：
意圖為自己或第三人不法之所有，以不正方法由收費設備取得他
人之物者，處一年以下有期徒刑、拘役或三千元以下罰金。
以前項方法得財產上不法之利益或使第三人得之者，亦同。　Ｉ
